臺灣桃園地方法院民事判決
110年度訴字第2181號
原      告  宋承澔  
被      告  戴健榕  
上列當事人間請求清償借款事件，於民國111年3月7日辯論終結
，本院判決如下：
    主  文
一、被告應給付原告新臺幣玖拾萬元，及自民國一○九年五月十
    六日起至清償日止，按週年利率百分之十六計算之利息；暨
    新臺幣壹元之違約金。
二、原告其餘之訴駁回。
三、訴訟費用由被告負擔。
四、本判決第一項如原告分別以新臺幣參拾萬元為被告預供擔保
    ，得假執行。
五、原告其餘假執行之聲請駁回。   
    事實及理由
一、原告主張：被告於民國109年4月16日向原告借款新臺幣（下
    同）90萬元，並約定於109年5月15日清償，月利率為2％，違
    約金為每萬元每日100元，最高給付45萬元，雙方並簽立「
    借據（兼收據）」為憑。惟被告於清償期屆至後迄未清償，
    爰依民法第474條之規定，提起本件訴訟等語。並聲明：㈠被
    告應給付原告90萬元，及自109年5月16日起至清償日止，按
    週年利率16％計算之利息，及應給付原告45萬元之懲罰性違
    約金。㈡願供擔保，請准宣告假執行。
二、被告則以：被告前因急迫用錢，因而接觸以高利貸放款為業
    之原告，孰料原告竟於109年4月16日乘被告經濟負擔沉重而
    生活不順遂之際，以詐術欺罔被告，致被告一時失慮而輕率
    簽名，實際上原告並未交付90萬元予被告等語，茲為抗辯。
    並聲明：原告之訴及假執行之聲請均駁回。
三、本院得心證之理由：
　㈠原告請求被告返還借款90萬元，為有理由。
　1.按「稱消費借貸者，謂當事人一方移轉金錢或其他代替物之
    所有權於他方，而約定他方以種類、品質、數量相同之物返
    還之契約」，民法第474條第1項定有明文。又消費借貸，於
    當事人間必本於借貸之意思合致，而有移轉金錢或其他代替
    物之所有權於他方之行為，始得當之。是以消費借貸，因交
    付金錢之原因多端，除有金錢之交付外，尚須本於借貸之意
    思而為交付，方克成立。倘當事人主張與他方有消費借貸關
    係存在者，自應就該借貸意思互相表示合致及借款業已交付
    之事實，均負舉證之責任（最高法院98年度台上字第1045號
    判決意旨參照）。次按「當事人主張有利於己之事實者，就
    其事實有舉證之責任」，民事訴訟法第277條前段定有明文
    。又主張權利存在或變態事實之人，就權利發生事實或變態
    事實負舉證責任，主張權利不存在之人，應就權利障礙事實
    、權利消滅事實、權利排除事實負舉證責任。又原告對於自
    己主張之事實已盡證明之責後，被告對其抗辯之事實，並無
    確實證明方法或僅以空言爭執者，當然認定其抗辯事實之非
    真正，而應為被告不利益之裁判（最高法院18年度上字第16
    79、2855號、28年度上字第1920號判決意旨參照）。
　2.經查，本件原告主張被告有於109年4月16日向其借款90萬元
    ，借款期限為109年4月16日至109年5月15日，且原告已將該
    90萬元借款交付予被告等情，業據其提出「借據（兼收據）
    」、「收據」及本票影本各1張為憑（見本院卷第5至7頁）
    ，且被告不爭執有於該「借據（兼收據）」、「收據」及本
    票上簽名（見本院卷第27至28頁），是足認原告主張之事實
    為真。而兩造間就上開借款所約定之清償期即109年5月15日
    既已屆至，被告又未能提出其已返還借款之證明，則原告請
    求被告返還該90萬元借款，自屬有據。
　3.被告雖抗辯其並未收受該90萬元借款，原告所提出收據上並
    未載明係自「何人」處收受90萬元現金，且原告未證明該收
    據所表彰之90萬元確有交付予被告，故兩造間借款契約並不
    成立云云。然查：
　⑴原告所提出之「借據」上固未記載被告是從何人處收受該90
    萬元借款，有該「借據」可參（見本院卷第7頁），惟原告
    所提出之「借據（兼收據）」上乃記載「甲方」為原告，「
    乙方」為被告，並於第一條約定中清楚載明「甲方（即原告
    )借給乙方（即被告）新台幣玖拾萬元整，當場以現金全數
    交乙方親自收訖無誤」等語，復經被告於該條記載之後方簽
    名捺印，有該「借據（兼收據）」可憑（見本院卷第5頁）
    ，本院審酌被告若未實際取得該90萬元借款，實無自陷不利
    而簽立此「借據（兼收據）」之必要，是認該「借據（兼收
    據）」確已足證明原告有將款項交付給被告之事實。
　⑵被告雖稱是原告乘其經濟負擔沉重而生活不順遂之際，以詐
    術欺罔被告，致被告一時失慮而輕率簽名，實際上原告並未
    交付90萬元予被告云云，惟被告所稱之上情與一般常情有違
    ，揆諸前揭規定，自應由被告就此有利於己之變態事實負舉
    證之責任，惟被告雖聲請傳喚證人即原告之小弟「徐靖祁」
    到庭作證，然被告並未提供該證人之年籍資料，是本院乃無
    從傳喚，此外，被告並未再提出其他事證以實其說，自難認
    其上開抗辯為可採。
　4.被告雖又辯稱：原告早已於109年2月對被告聲請強制執行，
    則依論理法則，原告應不會於該次強制執行程序未果前，又
    再另行貸與被告金錢，且依「借據（兼收據）」所約定之內
    容，被告若於109年4月30日以前還款，被告竟能豁免原告20
    萬元之借款，但若被告於清償期限之後還款，竟須償還包含
    本金90萬元、本金之週年利率1日500元及違約金1日9,000元
    ，兩種情形被告所負之債務差距如此之大，違反一般消費借
    貸之運作，可見該「借據（兼收據）」並非實在云云。然查
    ，交易當事人對於是否要進行交易、交易條件要如何約定，
    考量之原因甚多，基於私法自治原則，只要是未違反強制或
    禁止規定以及未違背公序良俗，交易當事人本有自由決定之
    空間，未必要與他人相同，是被告僅以兩造間就「借據（兼
    收據）」簽立之情形與條件與他人有所不同，即據此抗辯兩
    造間借貸契約不存在，尚非可採。　　　
　㈡原告請求被告給付自109年5月16日起至清償日止，按週年利
    率16％計算之利息，為有理由。
　1.按「給付有確定期限者，債務人自期限屆滿時起，負遲延責
    任」、「遲延之債務，以支付金錢為標的者，債權人得請求
    依法定利率計算之遲延利息。但約定利率較高者，仍從其約
    定利率」、「約定利率，超過週年百分之十六者，超過部分
    之約定，無效」，民法第229條第1項、第233條第1項、第20
    5條分別定有明文。
  2.經查，本件兩造間借貸契約所約定之借款期限乃至109年5月
    15日，已如前述；而該「借據（兼收據）」雖約定借款之利
    率雖為月利2％（即年利率24％），惟原告僅依週年利率16％對
    被告請求，並未超過民法第205條之規定，故為可採；從而
    ，原告請求被告給付自109年5月15日之翌日即109年5月16日
    起至清償日止，按週年利率16％計算之利息，為有理由。　
　㈢原告僅得請求被告給付懲罰性違約金1元。　
  1.按「約定之違約金過高者，法院得減至相當之數額」，民法
    第252條定有明文。又違約金是否相當，應依一般客觀事實
    、社會經濟狀況及當事人所受損害情形，以為衡量之標準，
    若所約定之額數，與實際損害顯相懸殊者，法院自得酌予核
    減，並不因懲罰性違約金或賠償額預定性違約金而異（最高
    法院82年度台上字第2529號民事裁判要旨參照）。次按「債
    權人除前條（即民法第205條）限定之利息外，不得以折扣
    或其他方法，巧取利益」，此亦為民法第206條所明定。
　2.經查，本件兩造依「借據（兼收據）」第5條所約定之懲罰
    性違約金為「每萬每日100元」計算，最高為借款金額的2分
    之1即45萬元。而依此計算方式，被告每遲延一天即應給付9
    ,000元之違約金（計算式：900,000÷10,000×100＝9,000），
    又被告遲延給付之日數已超過50天，是原告得請求違約金之
    金額即45萬。惟審酌原告因被告遲延清償所受積極損害及所
    失利益，通常為該款項再轉借他人後之利息收入或轉作他項
    投資之收益，以目前社會經濟處於存放款利率均低之狀況下
    ，原告所受損害難謂特別重大，今原告既已向被告請求法定
    利率之上限即依週年利率16％計算之利息，可認已獲有相當
    之經濟利益，若再課予被告給付如約款所示之違約金義務，
    顯然過高。是斟酌兩造間契約所定違約金之計算方式及計算
    結果、被告違約情節、致生原告損害及目前存放款利率均低
    等情狀，爰依前揭規定酌減本件借款之違約金至1元。是原
    告僅得請求被告給付違約金1元，逾此範圍之請求乃屬無據
    。
四、綜上所述，原告依兩造間之借貸關係請求被告給付90萬元，及自109年5月16日起至清償日止，按週年利率16％計算之利息，及違約金1元，為有理由，應予准許；逾上開範圍之請求，為無理由，應予駁回。又原告陳明願供擔保聲請宣告假執行，就其勝訴部分，經核與規定相符，爰酌定相當之擔保金額，予以准許。至原告敗訴部分，其假執行之聲請已失所附麗，應併予駁回。
五、本件事證已臻明確，兩造其餘攻擊防禦方法及所提之證據，
    經本院審酌後，認為均與判決結果無影響，爰不一一論述，
    附此敘明。
六、訴訟費用負擔之依據：民事訴訟法第79條。
中　　華　　民　　國　　111 　年　　3 　　月　　25　　日
                  民事第三庭    法　官　許容慈
正本係照原本作成。
如對本判決上訴，須於判決送達後二十日內向本院提出上訴狀。
如委任律師提起上訴者，應一併繳納上訴審裁判費。
中　　華　　民　　國　　111 　年　　3 　　月　　28　　日
                                書記官  邱佑儒